【裁判字號】    99,抗,332
【裁判日期】    990810
【裁判案由】    支付命令聲明異議
【裁判全文】
臺灣高等法院臺中分院民事裁定  99年度抗字第332號
抗  告  人  乙○○
上列抗告人與相對人甲○○間支付命令聲明異議事件，抗告人對
於台灣台中地方法院於民國99年7月8日所為裁定提起抗告，本院
裁定如下：
    主  文
抗告駁回。
抗告程序費用由抗告人負擔。
    理  由
一、按民事訴訟法第138條所規定之寄存送達，限於不能依同法
    第136條及第137條規定行送達者，始得為之。設其送達之處
    所，雖原為應受送達人之住居所、事務所或營業所，但實際
    上已變更者，則該原住居所、事務所或營業所，即非應為送
    達之處所，自不得於對該原處所不能為送達後，逕予寄存送
    達。如為寄存送達，仍應於應受送達人實際領取該訴訟文書
    時方生送達之效力，最高法院98年度台抗字第858號、88年
    度台抗字第539號、85年度台抗字第151號裁判可資參照。又
    戶籍法為戶籍登記之行政管理規定，戶籍地址乃係依戶籍法
    所為登記之事項，戶籍地址並非為認定住所之唯一標準，最
    高法院93年台抗字第393號裁判亦可參照。再按，不能依民
    事訴訟法第136條、第137條之規定為送達者，固得依同法第
    138條之規定為寄存送達，惟應受送達人之住居所、事務所
    或營業所現已變更者，縱令其戶籍登記尚未遷移，仍不得於
    原處所為寄存送達，最高法院88年台抗字第251號裁判亦可
    參照。
二、原裁定以：該院前依聲明人即抗告人乙○○之聲請，核發98
    年度司促字第40988號支付命令，雖於98年9月28日寄存送達
    於相對人之戶籍地，即台中縣潭子鄉○○路○段128巷1號之3
    ，然事實上該建物已於98年9月28日全部拆除完畢並無人居
    住，相對人住所顯已變更，縱令其戶籍登記尚未遷移，亦不
    得於原處所為寄存送達。如為寄存送達，仍應於應受送達人
    實際領取該訴訟文書時，始生送達之效力；惟相對人並未向
    寄存之警察機關即台中縣豐原分局潭北派出所簽收領取系爭
    支付命令，原支付命令即無謂已生合法送達之效力。原法院
    誤發支付命令確定證明書即有違誤，該院書記官遂依相對人
    所請，於99.1.26以中院彥非肆98司促字第40988號之處分書
    撤銷該支付命令之確定證明書，司法事務官因此駁回抗告人
    就該處分書異議之聲明，自無違誤，其就司法事務官所為之
    裁定聲明異議，並無理由，而予駁回在案。
三、本件抗告意旨略以：司法事務官非民事訴訟法第240條第2項
    所規定之法院，自無權就當事人所提出之異議為任何之裁定
    或處分，更不得藉此徵收裁判費，原裁定未見及此，仍維持
    司法事務官所為之違法處分，程序上即有違失。又相對人自
    74年8月10日即與其妻林調琴共同遷入及設籍於系爭「台中
    縣潭子鄉○○路○段128巷1號之3」之住址，且該址原設有源
    合工業有限公司，相對人亦為該公司之法定代理人，足證相
    對人確有久住系爭住址之主觀意思及客觀事實，相對人縱有
    拆除系爭房屋之行為，但其於98.11.27民事聲明異議狀。98
    .12.29民事聲請撤銷確定證明書、98.9.24民事聲請限期起
    訴狀、98.10.26民事聲請撤銷假扣押執行狀一致記載「相對
    人住台中縣潭子鄉○○路○段128巷1之3，此外並無有關住所
    之記載，可見並無廢止該住所之意，原支付命令就該處所為
    寄存送達自無不合，原裁定於法規適用上核有違誤，為此提
    出抗告，其餘抗告理由則詳如抗告人民事抗告狀所載。
四、經查，司法事務官依法院組織法第17條之2第1項第3款之授
    權規定，本具有辦理非訟事件及其他法律所定非訟事件之權
    限，而支付命令之核發及關於支付命令處分之異議，均屬非
    訟事件之範疇，原法院所屬之司法事務官因之就抗告人所提
    異議之聲明，徵收裁判費並為處分，乃行使法律所賦與之職
    權，不生違法之問題。又查，原法院原核發之支付命令，雖
    於98.9.28.為寄存之送達，抗告人並因此主張其送達已於98
    .10.8.發生效力云云。然相對人雖設籍在：「台中縣潭子鄉
    ○○路○段128巷1號之3」，並曾在該址設源合工業有限公司
    ，然抗告人聲請法院對相對人核發支付命令時即自承：相對
    人所設籍之台中縣潭子鄉○○路○段128巷1號之3，已經相對
    人委人拆除，且上開「台中縣潭子鄉○○路○段128巷1號之3
    」建物，已於98年9月28日全部拆除完畢無人居住等情，亦
    有台中縣警察局豐原分局99年1月18日中縣豐警偵字第09900
    15587號函所附職務報告在卷足參，足見該址已全無建物，
    相對人自不可能住居在該處，其住所應認已變更，依首開說
    明，自不得依該址為寄存送達，其送達已難謂為合法。再按
    ，依民事訴訟法第138條第1項之規定，合法之寄存送達，除
    須將文書寄存送達地之自治或警察機關外，尚須製作送達通
    知書兩份，一份黏貼於應受送達人住居所、事務所、營業所
    或其就業處所門首，另一份置於該送達處所信箱或其他適當
    位置，以為送達。而本件抗告人指定送達之處所，即相對人
    之戶籍地，既無建物之存在，則郵差縱依該址為寄存送達，
    亦無從依該條第1項後段之規定，將送達通知書黏貼予應受
    達達人之「住所」處，其所為之寄存送達與法定之要件既有
    不合，自不生寄存送達之效力。況縱認，本件相對人已長年
    旅居國外，在台並無一定之住居所，而得以其在台之最後住
    所或戶籍地為其寄存送達之地址，但其為寄存送達，依前揭
    最高法院裁判意旨，仍應於應受送達人實際領取該訴訟文書
    時，始生送達之效力。惟本件相對人並未向寄存之警察機關
    即台中縣豐原分局潭北派出所簽收領取系爭支付命令，有台
    中縣警察局豐原分局99年3月10日中縣豐警偵字第099001991
    0號函及所附簽收簿影本可參，故相對人既未領取系爭支付
    命令，是尚難認系爭支付命令已生合法送達之效力。至相對
    人於系爭「台中縣潭子鄉○○路○段128巷1號之3」建物98年
    9月28日拆除後之書狀，雖仍以「台中縣潭子鄉○○路○段12
    8巷1號之3」為其地址，但相對人於98.11.27.民事聲明異議
    狀及98.12.29民事聲請撤銷確定證明書均有指定送達代收人
    ，後者之書狀並載明相對人係居於印尼、而相對人有關98.
    9.24民事聲請限期起訴狀及98.10.26民事聲請撤銷假扣押執
    行狀，均針對假扣押事件而為，與本件係屬支付命令之爭議
    無關，故不能因其書狀有記載該址，即據為本件寄存送達已
    合法生效之依據。原法院因認：該院書記官前於98年11月9
    日所發之98年度司促字第40988號支付命令確定證明書，尚
    有違誤，其予撤銷之處分，於法應屬有據，該院之司法事務
    官因此裁定駁回抗告人異議之聲明，並無違誤，而據以駁回
    抗告人就該裁定之異議，自無不合，本件抗告人仍執前詞指
    摘原裁定有誤，求予廢棄改判，核無理由，其抗告應予駁回
    。
五、爰依民事訴訟法第四百九十五條之一第一項、第四百四十四
    條第一項、第九十五條、第七十八條，裁定如主文。
中    華    民    國    99    年    8     月    10    日
                民事第二庭    審判長法  官  邱森樟
                                    法  官  翁芳靜
                                    法  官  謝說容
以上正本係照原本作成。
再為抗告應以適用法規顯有錯誤為理由。
如提起再抗告者應於裁定送達後10日內向本院提出抗告理由狀（
須按照他造人數附具繕本）並繳納抗告裁判費新臺幣1,000元，
同時委任律師或具有律師資格之關係人為代理人。
                                    書記官  胡美娟
中    華    民    國    99    年    8     月    10    日
                                                      Ｓ

司法院資訊處製作；財團法人民間司法改革基金會備份。
